臺灣基隆地方法院刑事判決　　　　　　　　　　　　　九十一年度訴字第三九三號
　　公　訴　人　臺灣基隆地方法院檢察署檢察官
　　被　　　告　丙○○
右列被告因家庭暴力之恐嚇案件，經檢察官提起公訴（九十一年度偵字第二三二八號
），本院判決如左：
    主  文
丙○○以非法方法剝奪人之行動自由，處有期徒刑肆月，如易科罰金，以參佰元折算
壹日。
扣案之本票（本票號碼０五六三０二號、到期日九十一年六月十八日，金額新台幣貳
拾萬元、發票人甲○○）壹紙沒收。
    事  實
一、丙○○與甲○○於民國九十一年一月至六月間，在丙○○臺北縣貢寮鄉○○街十
    巷十四號住處同居，約一個星期三至四天，曾有事實上之夫妻關係，為家庭暴力
    防治法第三條第二款所稱之家庭成員。九十一年六月二十二日下午一時四十五分
    許，丙○○在臺北縣貢寮鄉○○街一０一號甲○○住處前，因甲○○提議分手，
    丙○○要求甲○○返還二人交往期間為甲○○支出之花費新台幣（下同）二十萬
    元，甲○○不允，二人遂發生爭執。詎丙○○竟基於剝奪他人行動自由之故意，
    出手強拉甲○○坐上其所有車號五Ｄ─五００一號自用小客車後駛離，繼在車內
    以加害生命之事向甲○○恫稱：「我只有一個人，死要你全家，我不怕」等語，
    致甲○○心生畏懼，更加不敢設法逃離而遭剝奪動自由。嗣途經文具店，丙○○
    即下車購買空白本票，嗣於同日下午三時許抵達同鄉○○路二十九號紫金城餐廳
    後方停車場，丙○○即取出所購本票號碼為０五六三０二號空白本票一紙，先在
    車內填妥本票之到期日期為九十一年六月十八日、金額二十萬元及發票人甲○○
    後，再強拉甲○○手按捺指印，以此強暴之方式使其行無義務之事。丙○○見目
    的已達後，即將甲○○送回上開住處。甲○○在獲得人身自由後，隨即報警，並
    由丙○○自行提出上開本票（業經撕破）一紙，而查知上情。
二、案經臺北縣警察局瑞芳分局報請臺灣基隆地方法院檢察署檢察官偵查起訴。
    理  由
一、訊據被告丙○○固坦承於右揭時、地強拉甲○○上車及在自備之空白本票上填妥
    發票日期九十一年六月十八日、金額二十萬元及發票人甲○○，並強拉甲○○手
    按捺指印之事實，惟矢口否認有何妨害自由等犯行，辯稱伊雖拉甲○○上車，惟
    並未不讓甲○○下車，亦未出言恐嚇云云。經查：右開犯罪事實迭據被害人甲○
    ○於警訊、檢察官偵查中、及本院調查審理中指證綦詳，核與證人即甲○○之祖
    母乙○○○到庭證稱：「被告把甲○○拖到車上，我要與他同行，被告不讓我上
    車且把我拖下來．．．然後被告把車子上鎖，使我沒有辦法開車門．．．後來被
    告回來，就拿本票給我看，後來甲○○告訴我是被告拉著我（本院按即甲○○）
    的手蓋印」（見本院九十一年十月一日訊問筆錄）等語相符，復有上開業經撕破
    之本票一紙附卷可佐。參以被告自承強迫甲○○上車後即馬上將車子開走等情（
    見同上訊問筆錄），則在車子行進間，甲○○並無下車之機會，甲○○顯係遭被
    告以強暴之手段限制行動自由無疑，被告辯稱並未不讓甲○○下車云云，要不足
    採。又被告於檢察官偵查中自承「（問：有何補充？）我沒有恐嚇她，我只是想
    嚇嚇她．．．」（見偵卷第六頁）等語，益明被害人指證被告於車內對之恫嚇等
    情應屬信而有徵。被告空言辯稱未出言恐嚇云云，亦係事後卸責之詞，不足採信
    ，其犯行洵堪認定。
二、查被告與甲○○同居一處，為曾有事實上夫妻關係，業據被告自承在卷，為家庭
    暴力防治法第三條第二款所稱之家庭成員。按刑法第三百零二條第一項之剝奪他
    人行動自由罪，以私行拘禁或以其他非法方法剝奪人之行動自由為要件，所謂非
    法方法，尚包括強暴、脅迫、恐嚇等足以剝他人行動自由之情形在內（最高法院
    七十四年度臺上字第三四０四號判例、八十八年度臺上字第六七五八判決參照）
    。被告強拉被害人甲○○上其所有之自小客車，以此強暴之方式剝奪被害人之行
    動自由，核係犯刑法第三百零二條第一項之妨害自由罪，屬家庭暴力防治法第二
    條第二項所定義之家庭暴力罪。又剝奪他人行動自由繼續中又出言恫嚇，自屬包
    含於妨害行動自由之同一意念之中，縱合於刑法第三百零五條恐嚇危害安全之情
    形，仍應視為剝奪他人行動自由之部分行為，不應再論以該恐嚇危害安全罪（最
    高法院八十六年度臺上字第六七三七號判決參照）；且刑法第三百零二條之妨害
    自由罪，係妨害他人自由之概括規定，如以使人行為無義務之事，或妨害人行使
    權利為目的，而其強暴、脅迫復已達於剝奪人行動自由之程度，即只成立本罪，
    不應再依同法第三百零四條強制罪論處（最高法院八十七年度臺上字第二三三七
    號判決）。故被告於剝奪被害人行動自由繼續中復出言恫稱：「我只有一個人，
    死要你全家人，我不怕」等語，並強拉被害人手指捺印簽發二十萬元本票，均係
    包含於剝奪被害人行動自由之同一意念之中，為剝奪行動自由罪之部分行為，不
    另論以第三百零四條、第三百零五條之罪。公訴人雖認被告所為係刑法第三百四
    十六條恐嚇取財罪，然該條項罪名之構成  以行為人有不法有意圖為其所前提。
    。經查被告與被害人交往期間，被害人確曾花費被告之金錢等情，業據被害人自
    承在卷，且經本院質諸被害人：「被告當時是故意嚇你，還是要你還錢？」，被
    害人答以：「我不知道，但當時他的樣子是要我還錢。」（以上均見本院九十一
    年八月十三日訊問筆錄」，足見被告主觀上應無不法所有之意圖，自與刑法第三
    百四十六條第一項之恐嚇取財罪構成要件有間，而其既有如前述之恐嚇行為，應
    係犯同法第三百零五條之恐嚇危害安全罪，此部分公訴意旨容有未洽，惟因二者
    基本社會事實同一，本院自應依法變更起訴法條審理。又公訴人雖僅就被告所犯
    恐嚇部分之犯罪事實起訴，然被告所犯刑法第三百零二條第一項妨害自由罪之犯
    罪事實，與起訴（復經本院變更）之刑法第三百零五條恐嚇危害安全罪之犯罪事
    實，有概括與部分行為之一罪關係，已如前述，是被告所犯刑法第三百零二條第
    一項妨害自由罪之犯罪事實應為起訴效力所及。又被告所犯刑法第三百零四條強
    制罪部分，亦據公訴人敘入犯罪事實，本院依法自均得併予審理，附此敘明。爰
    審酌被告素行尚可，有臺灣高等法院被告全國前案紀錄表附卷可參，因男女朋友
    關係破裂，一時氣憤，未思及以和平方式解決，既強行剝奪他人行動自由，危害
    他人自由法益非輕，惟念及犯後自行釋放被害人，且尚具悔意等一切情狀，量處
    如主文所示之刑，並諭知易科罰金之折算標準。上開扣案之本票雖經撕破惟尚未
    滅失，且為被告犯罪所得而為其所有之物，爰依法宣告沒收。
據上論斷，應依刑事訴訟法第二百九十九條第一項前段、第三百條，家庭暴力防治法
第二條第二項，刑法第三百零二條第一項、第四十一條第一項、第三十八條第一項第
三款，罰金罰鍰提高標準條例第一條前段、第二條，判決如主文。
本案經檢察官熊南彰到庭執行職務。
中      華      民      國    九十一      年    十一    月     十三     日
                                臺灣基隆地方法院刑事第二庭
                                    審判長法官  邱 志 平
                                          法  官  蔡 佳 玲
                                          法  官  劉 桂 金
右正本證明與原本無異。
對於本件判決如有不服，應於收受送達後十日內，向本院提出上訴書狀，上訴於臺灣
高等法院，並按他造當事人之人數附具繕本。
中      華      民      國    九十一      年    十一    月     十五     日
                                          書記官  陳 玲 誼
附錄論罪法條
刑法第三百零二條：
私行拘禁或以其他非法方法，剝奪人之行動自由者，處五年以下有期徒刑、拘役或三
百元以下罰金。
